臺灣高等法院臺南分院刑事判決　　　　　　　　九十三年度上訴字第九號　Ａ
　　　上　訴　人　臺灣臺南地方法院檢察署檢察官
　　　被　　　告　丁○○即黃進.
右上訴人因被告偽造文書等案件，不服臺灣臺南地方法院九十二年度訴緝字第三七號
中華民國九十三年九月十六日第一審判決（起訴案號：臺灣臺南地方法院檢察署九十
年度偵字第一四００八號，併辦案號：九十二年度偵字第一０二九０號），提起上訴
，本院判決如左：
      主      文
上訴駁回。
      理      由
一、公訴意旨略以：被告丁○○（原名黃進國）、林森芳（另通緝中）共同基於犯意
    之聯絡，於民國八十九年二月底某日，被告林森芳利用告訴人甲○○之妻乙○○○乘坐其所駕駛計程車之際，向乙○○○佯稱：丁○○與富邦銀行人員很熟，可
    代為申請信用卡，並帶乙○○○與丁○○見面。乙○○○遂將其夫甲○○之身分
    證、土地所有權狀等影本交與林森芳辦理。林森芳取得甲○○之身分證、土地所
    有權狀等影本後，即將甲○○之身分證、土地所有權狀等影本再影印留用。翌日
    ，林森芳向乙○○○表示無法辦理，並將原證件影本退還乙○○○。嗣後林森芳
    即與丁○○共同以甲○○之身分證、土地所有權狀等影本，向富邦銀行、荷蘭銀
    行申請信用卡。林森芳與丁○○於取得富邦銀行卡號000000000000
    0000號（公訴人誤載為000000000000000號）信用卡；荷蘭
    銀行卡號0000000000000000號信用卡後。即共同基於意圖為自
    己不法所有之概括犯意，自八十九年三月二十日起，至八十九年七月三日止，以
    富邦銀行信用卡，連續多次到富邦銀行提款機預借現金，及到賓禾汽車修護廠等
    商家，刷卡消費，總共金額為新台幣（下同）十二萬零三百六十元。又以荷蘭銀
    行信用卡刷卡消費，總共金額為五萬六千二百一十二元。並於消費簽認單上偽造
    甲○○署押，足以生損害於富邦銀行、荷蘭銀行及甲○○。嗣因欠費未繳，經富
    邦銀行、荷蘭銀行向甲○○催繳，甲○○及其妻乙○○○始知被冒用。因認被告
    丁○○共犯有刑法第二百十六條、第二百十條之行使偽造私文書罪與第三百三十
    九條第一項之詐欺罪等情。
二、按犯罪事實，應依證據認定之，無證據不得推定其犯罪事實；又不能證明被告犯
    罪者，應諭知無罪之判決，刑事訴訟法第一百五十四條、第三百零一條第一項分
    別定有明文。次按事實之認定，應憑證據，如未能發現相當證據，或證據不足以
    證明，自不能以推測或擬制之方法，為裁判基礎；認定不利於被告之事實，須依
    積極證據，苟積極證據不足為不利於被告之事實認定時，即應為有利於被告之認
    定，更不必有何有利之證據；又認定犯罪事實所憑之證據，雖不以直接證據為限
    ，間接證據亦包括在內；然而無論直接或間接證據，其為訴訟上之證明，須於通
    常一般之人均不致有所懷疑，而得確信其為真實之程度者，始得據為有罪之認定
    （最高法院四十年臺上字第八六號、三十年上字第八一六號、七十六年台上字第
    四九八六號分別著有判例可資參照）。再按告訴人之告訴，本以使被告受刑事訴
    追為目的，故其陳述是否與事實相符，自應調查其他證據，以資審認，苟其所為
    攻擊之詞，尚有瑕疵，則在此瑕疵未予究明以前，即不能遽採為斷罪之基礎（最
    高法院五十二年台上字第一三００號、六十一年台上字第三０九九號判例要旨參
    照）。
三、公訴意旨認被告涉犯行使偽造私文書及詐欺取財犯行，係以：(一)告訴人甲○○之
    指訴。(二)被害人乙○○○之供述。(三)富邦銀行及荷蘭銀行之申請書及帳單。(四)被
    告簽具之切結書等為其論罪依據。
四、訊據被告丁○○固坦承林森芳將甲○○之信用卡等資料，交由伊寄出，並曾以伊
    承租之台南縣永康市○○○街二十一巷一號六樓住處，為帳單寄送地址之事實，
    惟堅決否認有行使偽造私文書及詐欺取財之犯行，並辯稱：伊是開計程車，乙○○○常去伊的站，與林森芳很熟，是林森芳託伊將辦卡資料寄出，伊並沒有幫甲○○申請信用卡，信用卡申請書及簽名不是伊簽的，信用卡申請下來，消費的地
    點伊都沒有去，伊從未使用甲○○之信用卡刷卡消費等語。是本院所應審認者為
    ：(一)被告是否有假冒告訴人甲○○之名義申請信用卡之偽造行為？(二)被告有無偽
    造私文書之故意？(三)被告是否有持假冒甲○○名義申請之信用卡刷卡消費之詐欺
    犯行？經查：
    (一)按刑法第二百十條之偽造文書罪，以無製作權人而捏造他人名義製作該文書為
      構成要件，且刑法處罰偽造文書罪之主旨，所以保護文書之實質的真正，故不
      僅作成之名義人須出於虛捏或假冒，即文書之內容，亦出於虛構，始負偽造之
      責任；又按除應具備偽造文書罪之特別要件外，尤須有故意之一般要件，如行
      為人誤認已得有權製作之人授權或其他原因有權製作者，或所登載之不實事項
      ，主觀上誤認為真實者，即難認其有犯偽造文書之故意行為（最高法院二十年
      上字第一０五０號判例及九十三年度台上字第三０五四號判決分別參照）。另
      按刑法第三百三十九條第一項詐欺罪之成立，以意圖為自己或第三人不法所有
      ，以詐術使人將本人或第三人之物交付為要件，所謂以詐術使人交付，必須被
      詐欺人因其詐術而陷於錯誤，若其所用方法不能認為詐術，亦不致使人陷於錯
      誤，即不構成該罪（最高法院四十六年台上字第二六○號判例參照）。又該條
      項之詐欺罪，必須行為人自始意圖不法所有，以客觀上足以使人陷於錯誤之手
      段，欺矇被害人使為財物之交付，始足當之。
    (二)告訴人甲○○雖指訴被告有右揭犯行，並提出被告之切結書影本為憑，然查：
      (1)告訴人於檢察官偵查中指稱：「因伊太太乙○○○坐林森芳之計程車而認識
        ，林森芳對伊太太提起，他與銀行很熟，向伊太太問是否要辦信用卡，故伊
        有請他幫我們辦，林森芳向伊太太拿伊之身分證及房屋權狀影本，伊太太是
        在八十八年二月底三月初交給林森芳，但林森芳於隔日就跟伊太太說不能辦
        成，並將身分證及房屋權狀影本還伊太太。」；「伊是沒有接觸過被告二人
        ，但據伊太太講被告二人是有承認偽冒之事才會寫切結書。」（見臺灣臺南
        地方法院檢察署九十年度發查字第八三七號卷第八及九頁），足見告訴人甲○○所指訴之被告犯罪事實，乃係經由其配偶乙○○○之轉述，而非親自經
        歷聽聞，應屬傳聞臆測之詞，自難逕採憑為被告論據之證據。
      (2)又經質之證人即告訴人之配偶乙○○○於檢察偵查中證稱：「（問：你證件
        交給何人？）我是將甲○○之身分證及權狀影本交給林森芳，再由他交給被
        告。」；「（問：為何不直接交給被告？）因丁○○我比較不熟。」；「隔
        幾天後林森芳將證件拿來給我，說很難辦辦不成。」；「（問：這份切結書
        是何人交給你？）林森芳，因銀行向我催討，所以我才向林森芳要，因此他
        才簽切結書，我不清楚是何人寫的，林森芳交給我時就已寫好。」（見同上
        卷第四八、四九頁），於原審審理時經檢察官結問時亦結證稱：「（問：妳
        交妳先生的身分證及權狀給林森芳時，丁○○是否在場？）沒有。」；「妳
        如何確定切結書是丁○○簽的？）我不知道，是林森芳講是丁○○寫的，蓋
        的章。」；「辦卡資料是交給林森芳。」（見原審卷第八七至八九頁），於
        本院審理時經詰問雖改稱：辦信用卡之資料是林森芳載伊至大灣車行，當面
        交給被告的，他說要幫伊送件，惟並不否認：切結書是林森芳拿來，他說是
        被告寫的，．．．，過幾天，林森芳告訴伊不能辦成，是林森芳將資料拿還
        給伊等語（見本院卷第八０至八二頁），參互上開證述內容以觀，足認證人
        乙○○○將甲○○之辦卡資料應係交給林森芳並委託林森芳申請信用卡無疑
        ，是被告所辯稱：伊只是受託將林森芳交給伊之辦卡資料郵寄，並未代為申
        請信用卡等語，與事實相符，堪以採信。
      (3)且參以，經檢察官向富邦銀行調取告訴人所指經被告承認「偽冒」之切結書
        原本，送內政部警政署刑事警察局鑑驗結果認：送鑑切結書上黃進國（即被
        告）名下指紋五枚（係同一手指所捺），經與庭印丁○○指紋比對不符後，
        續輸入比對結果，亦未發現有指紋相符者等情，有內政部警政署刑事警察局
        九十年九月三日（九十）刑紋字第一八三０七二號鑑驗書一份在卷足憑（同
        上發查卷第三九至四二頁），即證人乙○○○亦自陳：切結書是林森芳交給
        我，我不清楚是何人寫的，林森芳交給我時就已寫好。（見同上卷第四九頁
        ）。準此可見，告訴人甲○○據以指訴被告丁○○之證據應非屬真實，自不
        能憑採為被告不利之證明。
      (4)再觀諸，告訴人甲○○富邦銀行信用卡申請書（原審九十一年度訴字第一０
        一二號卷第三三頁）及荷蘭銀行信用卡申請書（原審卷第五二頁），其上所
        填載內容之筆跡，經送請法務部調查局鑑定結果，雖以供參對之資料不足而
        未能鑑定（原審卷第五九頁），反觀，經本院當庭勘驗被告所提出之林森芳
        所簽具之租賃契約書，其上林森芳所親自書寫之住址關於【台南市】、【號
        】、【阿拉伯數字】等字，均與信用卡申請書所書寫之筆跡相近似（本院卷
        第八八頁），足見上開信用卡申請書是否係被告所製作，誠有疑問。再者，
        上開荷蘭銀行信用卡申請書其上聯絡人資料雖載有黃進國（即被告）及其聯
        絡電話（０６）00000000及0000000000，惟被告否認為
        伊所填寫且電話及手機號碼均非其所有，而經本院分別向中華電信股份有限
        公司台南營業處及泛亞電信股份有限公司函查結果，該聯絡電話（０６）0
        0000000之申請用戶係上景營造股份有限公司；該手機門號0000
        000000之租用人則係住高雄市之林錫湖，有各該函覆在卷可稽（見本
        院卷第五七及六二頁），而被告亦均稱不認識前揭申請人，益徵申請書並非
        被告製作，且為被告所不知情，否則其上所載之被告聯絡電話，何以會虛捏
        不實。
      (5)綜上各項事證之調查結果，並參酌情況證據以觀，被告所辯：僅代為寄送甲○○之辦卡資料，並未代為申請信用卡乙情，核與事實相合，應可採信。此
        外，復查亦無任何積極證據以證明被告有假冒甲○○之名義製作信用卡申請
        書，而持之申請信用卡，自難認徒憑告訴人前述推測擬制之詞，而遽認被告
        涉有刑法上偽造文書之犯行。
    (三)次查，告訴人甲○○亦自承：林森芳對伊太太提起，他與銀行很熟，向伊太太
      是否要辦信用卡，故伊有請他幫我們辦等語在卷（見前揭發查卷第八頁），而
      證人乙○○○並證稱：辦信用卡之資料是林森芳載伊至大灣車行，當面交給被
      告的，他說要幫伊送件（見本院卷第八０至八二頁），且參以，證人乙○○○
      於檢察官主詰問時，亦結證稱：「（問：為何要將妳先生身分證影本及土地權
      狀影本交給林森芳？）因我先生沒有在工廠上班，沒有扣繳憑單，交我先生的
      權狀影本，目的是要申請信用卡，起先是要申請我先生的，因為不能辦，才申
      請我的。」（原審卷第八六頁），已足認證人乙○○○確有持告訴人甲○○與
      本人之資料，授權林森芳代辦信用卡等情屬實。準此，告訴人甲○○之妻即證
      人乙○○○既已明白表示授權林森芳申辦信用卡，或再委由被告丁○○申辦，
      則被告代為寄送申辦資料縱認已屬申請行為，然被告既因證人乙○○○交付相
      關之辦卡資料，而誤認已經告訴人甲○○本人之授權，其本於上開授權行為所
      為，難謂被告有未經授權之偽造文書故意。況且，證人乙○○○於本院訊問時
      亦陳明交付辦卡資料予被告幾天後，林森芳即告知不能辦成，並將資料還給證
      人等情，由此亦可見，證人乙○○○所交付被告之辦卡資料，旋即由林森芳以
      未能辦理而交還證人乙○○○，是其後所憑辦之申請書，應非被告所為，至為
      明顯。
    (四)再查，告訴人甲○○雖又指訴被告未經授權，而偽造其簽名，並冒用簽帳消費
      如前揭消費金額云云。然告訴人甲○○於偵查中僅指稱；我是沒有接觸過被告
      二人，但據我太太講被告二人是有承認偽冒之事才會寫切結書云云，是以，告
      訴人之指訴是以乙○○○之所述為據，而觀諸證人乙○○○於原審審理詰問中
      ，經檢察官詰問：「為何你會說是林森芳及丁○○冒用？」答稱：「我有打電
      話給林森芳，他說不好意思，我有去用（他有去申請信用卡，因急需用錢），
      我就說你怎麼沒有告訴我，我先生很生氣，他說他會處理，我也有打電話給丁○○，我有告訴他情形很嚴重，銀行要告我，丁○○要我在打電話給林森芳，
      叫林森芳只要有還錢，銀行就不會告我們。」（原審卷第八七頁），由證人乙○○○之前述證詞以觀，益徵證人乙○○○應於案發時即已知悉冒名刷卡者係
      林森芳，而非被告，至為明灼。且經本院向財團法人聯合信用卡處理中心，調
      取前揭經冒刷之荷蘭銀行與富邦銀行信用卡簽帳單（見本院卷第三０至三八頁
      ），經核其上之簽名【甲○○】，與信用卡申請書相同，但該申請書簽名經送
      請法務部調查局鑑定是否係被告所為，因以供參對之資料不足而未能鑑定，已
      如前述，是亦難逕以上開銀行對帳單及簽帳單，即當然推論消費者係被告丁○○。
    (五)復參以，證人即被告與被害人乙○○○之朋友陳柏霖於原審審理時亦到庭證稱
      ：「當初乙○○○及林森芳來找我，就是為了這件事情，乙○○○說帳單他先
      生知道了，他們二人到我店裡來，我與林森芳認識，是透過黃進國，當時我們
      四人（我、林森芳，黃進國及乙○○○）都很好，乙○○○及林森芳當時租我
      的房子同居在一起，後來我主張找黃進國一起來協調，協調結果要林森芳到銀
      行分期付款，只要有還就會撤銷告訴，之後沒有還，黃進國就收到法院傳票，
      林森芳娶了另外一個女子，乙○○○有一直打電話給我，說林森芳不見了。」
      、「林森芳是否有去銀行協調，我不知道，但是因為林森芳後來娶了一位大陸
      新娘，乙○○○很不高興才翻臉說，林森芳這樣對我，我老公也這樣逼我，要
      扯就把它扯開，這件事情起因是因為林森芳急需用錢，又沒有工作，．．．，
      本件是他們私人的恩怨，演變成官司。」等語（原審卷第九０至九二頁），益
      見本件應係證人乙○○○委託林森芳辦理信用卡，可能因而遭林森芳冒用，是
      被告辯稱並不知情，應屬實情而可採。此外，經原審法院傳訊本件冒用信用卡
      之刷卡消費公司負責人即久井加油站吳軫烈及賓禾汽車行丙○○到庭亦證稱：
      不認識被告，亦不知何人刷卡消費等語（原審卷第二八、二九頁），是亦無從
      僅憑前揭簽帳單即認被告有持前揭冒用信用卡而刷卡消費之詐欺行為，自難以
      該罪相繩。
    (六)至被告雖坦承：伊承租之台南縣永康市○○○街二十一巷一號六樓住處，作為
      帳單寄送地址之事實，然證人陳柏霖並證稱：「他們（指林森芳及乙○○○）
      申請信用卡之初，有說要把帳單寄到向我承租的東寧路地址，乙○○○及林森
      芳就決定把信用卡及帳單寄到黃進國那裡，這件事情丁○○不知道。」，核與
      被告所辯稱：林森芳並未告訴伊帳單要寄到伊住處，伊是看到帳單後，去問林
      森芳，他說乙○○○不想讓她先生知道有辦信用卡，才將帳單寄到伊住處，伊
      事先並沒有同意等情相符，是自難僅憑信用卡帳單寄到被告之住處，即遽以推
      論被告與林森芳有共同犯罪之聯絡。
    (七)基上所陳，本件經查無任何直接或間接證據以證明被告有假冒告訴人甲○○之
      名義申請信用卡之偽造行為及主觀故意，亦未能證明被告有持假冒甲○○名義
      申請之信用卡刷卡消費之詐欺行為，公訴人認被告涉有行使偽造私文書及詐欺
      犯行，即屬無從證明。
五、綜上所述，檢察官所提出之上開證據，不足為被告有罪之積極證明。此外，復查
    無其他積極證據足資證明被告有上開行使偽造私文書及詐欺之犯行，原審認為不
    能證明被告犯罪，判決諭知被告無罪。本院核其認事用法均無不當。檢察官上訴
    意旨所指摘各節，經查亦非有據，已如前述，是檢察官上訴，為無理由，應予駁
    回。
六、至檢察官聲請併辦部分（九十一年度偵字第一０二九０號），與本件係屬同一事
    實（告訴人重複向檢察官告訴），檢察官並已於起訴書中一併起訴，本院自得一
    併審理。原審以上開檢察官聲請併案審理部分，因本案判決無罪，與併案部份即
    無從認定起訴效力，是否及於為同一事實之一罪關係而加以審判，而移回檢察官
    另行偵查，容有誤會，併此敘明。
七、據上論結，依刑事訴訟法第三百六十八條，判決如主文。
本案經檢察官張太龍到庭執行職務。
中    華    民    國      九十四      年      一      月      十八      日
                                  臺灣高等法院臺南分院刑事第四庭
                                      審判長法官  鄭    文    肅
                                            法官  林    勝    木
                                            法官  蔡    美    美
右正本證明與原本無異。
如不服本判決，應於判決送達後十日內向本院提出上訴狀，其未敘述理由者並應於提
出上訴狀後十日內向本院補提理由書（應附繕本)。
                                      法院書記官  蔡    振    豐
中    華    民    國      九十四      年      一      月      十九      日
